【裁判字號】    98,訴,549
【裁判日期】    980525
【裁判案由】    違反公司法等
【裁判全文】
臺灣臺北地方法院刑事判決               98年度訴字第549號
公  訴  人  臺灣臺北地方法院檢察署檢察官
被      告  乙○○
            甲○○
上列被告因違反公司法等案件，經檢察官提起公訴（96年度偵字
第25889號），被告於準備程序中就被訴事實為有罪之陳述，經
本院合議庭裁定改依簡式審判程序審理後，判決如下：
    主  文
乙○○共同意圖為自己不法之所有，以詐術使人將本人之物交付
，處有期徒刑拾月，減為有期徒刑伍月，如易科罰金，以銀元
佰元即新臺幣玖佰元折算壹日。
甲○○共同連續意圖為自己不法之所有，以詐術使人將本人之物
交付，處有期徒刑壹年，減為有期徒刑陸月，如易科罰金，以銀
元佰元即新臺幣玖佰元折算壹日。
    事  實
一、乙○○、甲○○為成年人，依其社會經驗，應有相當智識程
    度，對於應他人之邀，將房屋登記於其名下，可能係有不法
    目的有所預見，且明知渠等並無資力向金融機構申請房屋貸
    款及信用卡，竟分別與劉素齡（原名劉素玲，另由臺灣臺北
    地方法院檢察署通緝中）由劉素齡約定支付乙○○不詳金額
    之薪水、支付甲○○月薪21,000元之方式，為下列犯行：
 (一) 甲○○與劉素齡共同基於意圖為自己不法所有之概括犯意聯
    絡，甲○○先於93年11月11日陪同劉素齡前往國泰世華銀行
    ，在國泰世華銀行Combo多功能晶片卡簡易申請書上填載「
    甲○○為鏵崴企業有限公司業務副總」之不實事項，向國泰
    世華銀行申請Combo多功能晶片卡，使該銀行承辦人員陷於
    錯誤而於93年11月19日核發晶片卡予甲○○；另於94年1月3
    日陪同劉素齡前往香港上海匯豐銀行（下稱匯豐銀行）在匯
    豐銀行信用卡申請書上填載「甲○○為鏵崴（起訴書均誤載
    為鏵威）企業有限公司股東及副總，年收入50萬元」之不實
    事項，並檢附甲○○為鏵崴企業有限公司總經理之名片，向
    匯豐銀行申請信用卡，使該銀行承辦人員陷於錯誤而於94年
    1 月11日核發信用卡予甲○○；再於94年7月76日陪同劉素
    齡前往渣打國際商業銀行（下稱渣打銀行），持登載有甲○
    ○93年所得為434,400元之不實事項之鏵崴企業有限公司扣
    繳憑單（扣繳單位統一編號為00000000號，惟扣繳單位名稱
    誤載為鏵威公司），向渣打銀行申請信用卡，使該銀行承辦
    人員陷於錯誤而於94年1月11日核發信用卡予甲○○。惟甲
    ○○均未實際取得上開信用卡，亦不知劉素齡取得卡片後如
    何使用，嗣附表之發卡銀行分別於95年4月26日、95年6 月9
    日、95年9月18日將信用卡強制停用，並分別於96年11月30
    日、96年11月9日、96年11月18日將該等信用卡未繳款項893
    6元、80,931元、89,094元轉列呆帳，始查悉上情。
 (二) 詎甲○○竟又承前之概括犯意於94年11月8日，由劉素齡以
    甲○○之名義向王良發購買臺北縣土城市○○路195巷2之2
    號4樓房地（土城市○○段92建號，重測前為廷寮坑段內藤
    寮坑小段323號），並於同日申請登記在甲○○名下，復由
    甲○○於94年11月7日，以乙○○為連帶保證人，持其上載
    有「甲○○係探索國際事業有限公司廠長，年收入85萬元、
    連帶保證人乙○○任職於探索國際事業有限公司、年收入80
    萬元」等不實事項之貸款申請書，向國泰世華銀行南門分行
    申辦房屋貸款533萬元及信用貸款41萬元，使該分行之承辦
    人員陷於錯誤，分別於94年11月18日及22日核撥甲○○申貸
    之款項。嗣因劉素齡取得所貸款項後，自96年2月起即未遵
    期繳納本息，經前開分行多次催繳後，仍置之不理，並由前
    開分行於97年2月將該筆貸款改列為呆帳，始查悉上情。
 (三) 乙○○則與劉素齡共同基於意圖為自己不法所有之犯意聯絡
    ，於94年3月31日，由劉素齡以乙○○之名義向廖志祥購買
    臺北縣土城市○○路195巷2之3號4樓房地（建號為土城市○
    ○段100號，重測前為廷寮坑段內藤寮坑小段331號），並於
    94年4月12日將該房地申請登記在乙○○名下，復由乙○○
    於94年4月10日，持其上載有「乙○○係進技工程股份有限
    公司負責人、資本額100萬元、年薪50萬元，並投資探索國
    際事業公司100萬元、每年投資收入30萬元」等不實事項之
    消費金融專用借款申請書及國泰世華銀行存摺、房屋買賣契
    約書、展威資通整合有限公司陳文鋒所開立之台北北門郵局
    票號E0000000號支票、登載有乙○○93年所得為518400元不
    實事項之鏵崴企業有限公司扣繳憑單（扣繳單位統一編號為
    00000000號，惟扣繳單位名稱誤載為鏵威公司）等文件，向
    中國國際商業銀行大同分行（已改制為兆豐國際商業銀行大
    同分行，下稱兆豐銀行大同分行）申辦500萬元房屋貸款，
    使該分行之承辦人員陷於錯誤，於94年5月4日核貸撥款。嗣
    因劉素齡取得所貸款項後，自95年6月起即未遵期繳納本息
    ，經前開分行多次催繳後，仍置之不理，並由前開分行於97
    年6月處分本件貸款之擔保物品，始查悉上情。
二、案經法務部調查局中部地區機動工作組移送臺灣臺中地方法
    院檢察署呈請臺灣高等法院檢察署令轉臺灣臺北地方法院檢
    察署檢察官偵查起訴，乙○○、甲○○於準備程序進行中，
    就被訴事實為有罪之陳述後，經本院合議庭裁定改由受命法
    官獨任進行簡式審判程序。
    理  由
一、上揭事實，業據被告乙○○、甲○○迭於本院準備程序中及
    審理時坦承不諱，核與同案被告劉素齡供述大致相符（見94
    年度核退偵字第147號卷第238頁、239頁、248頁），並經證
    人林榮迭於調查局詢問時及偵查中檢察官訊問時結證綦詳（
    94年度核退偵字第147號卷第163頁至第168頁、第180頁至第
    182頁），復有財團法人金融聯合徵信中心97年10月31日金
    徵（業）字第09700200601號函及所附被告乙○○、甲○○
    聯合徵信資料、國泰世華銀行業務控管部97年1月25日國世
    業控字第0970000039號函及所附資料、匯豐銀行97年1月31
    日（96）港匯銀卡字第08017號函所附被告甲○○申請上開
    信用卡所附資料、渣打銀行97年11月28日渣打商銀CB-OPS字
    第09701708號函、97年12月24日渣打商銀CB-OPS字第097020
    34號函暨所附被告甲○○申請信用卡所附資料、兆豐銀行大
    同分行97年12月1日97年兆同字第155號函及被告乙○○向該
    行貸款所提出之申請書、個人資料表、國泰世華銀行存摺影
    本、房屋買賣契約書、偽造之扣繳憑單等資料、98年2月25
    日、98年2月27日臺北地檢署公務電話紀錄、被告乙○○個
    人基本資料查詢表、臺北縣板橋地政事務所97年10月14日北
    縣板地登字第0970015657號函及所附上開房地所有權移轉買
    賣登記書件、建物異動索引等件（見臺灣臺北地方法院檢察
    署《下稱臺北地檢署》96年度偵字第25889號卷(一)第713頁至
    第714頁、第79頁至第105頁、第29頁至第71頁、第331頁至
    第567頁，96年度偵字第25889號卷(二)第261頁、第267至第
    277 頁、第235頁至第259頁、第481頁、94年度核退偵字第
    147號卷第177頁至第178頁）及被告乙○○、甲○○稅務電
    子閘門財產所得調件明細表、鏵崴企業有限公司登記查詢資
    料、同案被告劉素齡個人基本資料、姓名更改資料在卷可憑
    ，堪信被告於本院審理中之自白，應與事實相符，是本件事
    證明確，被告犯行洵堪認定，應予依法論科。
二、查被告行為後，刑法部分條文業於94年1月7日修正，94 年2
    月2日公布，於被告行為後之95年7月1日施行，現行刑法第2
    條第1項規定：「行為後法律有變更者，適用行為時之法律
    。但行為後之法律有利於行為人者，適用最有利於行為人之
    法律。」，上開規定乃與刑法第1條罪刑法定主義契合，而
    貫徹法律禁止溯及既往原則，係規範行為後法律變更所生新
    舊法律比較適用之準據法，是刑法第2條本身雖經修正，但
    刑法第2條既屬適用法律之準據法，本身尚無比較新舊法之
    問題，應一律適用裁判時之現行刑法第2條規定以決定適用
    之刑罰法律，先予辨明。又本次刑法修正之比較新舊法，應
    就罪刑有關之共犯、未遂犯、想像競合犯、牽連犯、連續犯
    、結合犯、以及累犯加重、自首減輕暨其他法定加減原因（
    如身分加減）與加減例等一切情形，綜其全部罪刑之結果而
    為比較，最高法院95年5月23日95年度第8次刑庭會議決議可
    資參照。經查：
 (一) 刑法第215條業務上登載不實罪，及刑法第339條第1項詐欺
    取財罪法定刑罰金部分，依修正前刑法第33條第5款規定：
    「罰金：（銀元）1元以上」，而銀元與新臺幣間之折算，
    依現行法規所定貨幣單位折算新臺幣條例規定，以銀元1元
    折算新臺幣3元；修正後刑法第33條第5款則規定：「罰金：
    新臺幣1千元以上，以百元計算之」，經比較新舊法之規定
    ，修正後刑法第33條第5款所定罰金之最低數額，較之修正
    前提高，自以修正前刑法第33條第5款規定有利於被告等。
 (二) 修正前刑法第28條規定：「二人以上共同實施犯罪之行為者
    ，皆為正犯」，修正後刑法第28條則規定：「二人以上共同
    實行犯罪之行為者，皆為正犯。」；又修正前刑法第31條第
    1項規定：「因身分或其他特定關係成立之罪，其共同實施
    或教唆、幫助者，雖無特定關係，仍以共犯論。」，修正後
    刑法第31條第1項則規定：「因身分或其他特定關係成立之
    罪，其共同實行、教唆或幫助者，雖無特定關係，仍以正犯
    或共犯論。但得減輕其刑。」。其中「實施」一語，涵蓋陰
    謀、預備、著手及實行之概念在內，其範圍較廣；而「實行
    」則著重於直接從事構成犯罪事實之行為，其範圍較狹，是
    修正後刑法共同正犯之範圍已有限縮。共同正犯之範圍既因
    此而有變動，自屬犯罪後法律有變更，而非僅屬純文字修正
    （最高法院96年度臺上字第934號判決參照），本案被告等
    之犯罪行為，依新舊法，均成立共同正犯，適用新法並無較
    有利於被告。至刑法第31條第1項規定於修正後既增加得減
    輕其刑之規定，對被告顯然較為有利。
 (三) 被告行為後施行之刑法刪除第55條牽連犯之規定，所犯各罪
    應依數罪併罰之規定分論併罰，經比較修正前後之規定，以
    修正前之規定較有利於被告。
 (四) 被告行為後施行之刑法刪除第56條連續犯之規定，所犯各罪
    應依數罪併罰之規定分論併罰，經比較修正前後之規定，以
    修正前之規定較有利於被告。
 (六) 綜合上開法律修正之比較，並揆諸前揭說明及刑法第2條第
    1項規定，本案以適用被告行為時之相關刑罰法律論處，較
    有利於被告。
 (七) 刑法第55條關於想像競合犯規定，現行刑法第55條增列但書
    「不得科以較輕罪名所定最輕本刑以下之刑」，係科刑之限
    制，為法理之明文化，非屬法律之變更，故無刑法第2條第
    一項規定之適用，自無新舊法比較及綜合比較之問題，應逕
    適用現行刑法第55條規定 (最高法院95年5月23日刑事庭第8
    次會議參照)，附此敘明。
三、按國民身分證係由該管公務員依據相關資料制作、核發，係
    用以表示特定人關於品行、能力之證書，屬於具有公文書性
    質之特種文書。次按刑法上偽造文書罪之文書，其內容須有
    法律意義或與現實生活有利害關係之一定意思表示或事實，
    此等意思表示或事實，皆與吾人之社會生活有重要作用，故
    應予保護，若其僅具偽造之形式，而實質上並不足以生損害
    之虞者，尚難構成本罪，而名片僅有表明其為何人之作用，
    並不足為法律上一定用意之證明，即不足以證明持名片者確
    為名片上所載姓名之本人，如持他人名片冒用他人名義行詐
    ，僅能論以詐欺罪，其持他人名片之行為不過為便於行詐而
    已，不能併論以行使偽造私文書罪責（最高法院79年度台上
    字第1949號、75年度台上字第6865號裁判要旨參照）。次按
    ，刑法第210條之偽造私文書罪，係以無製作權之人假冒他
    人名義製作文書為要件，如以自己名義作成之文書，縱令內
    容不實，除合於業務登載不實之要件，得論以刑法第215條
    之罪名外，尚難論以偽造私文書罪。核被告乙○○、甲○○
    所為，均係犯刑法第215條行使業務上登載不實文書罪，及
    刑法第339條第1項詐欺取財罪，被告乙○○、甲○○及同案
    被告劉素齡明知不實之事項，由鏵崴企業有限公司之實際負
    責人即同案被告劉素齡登載於其業務上作成文書之行為後，
    分由被告乙○○、甲○○持之進而行使，其文書登載不實之
    低度行為應為行使之高度行為所吸收，不另論罪。本案被告
    所持登載不實之各類所得扣繳暨免扣繳憑單均屬業務上登載
    不實之文書，被告乙○○、甲○○持鏵崴企業有限公司登載
    不實之各類所得扣繳暨免扣繳憑單以行使，渠等所為，係犯
    刑法第216條、第215條行使業務上登載不實文書罪，起訴書
    認應依刑法第216條、第210條行使偽造私文書罪處斷，稍有
    未恰，惟起訴事實相同，爰依法變更起訴法條。被告乙○○
    、甲○○分別與同案被告劉素齡間，就詐欺取財犯行，具有
    犯意聯絡及行為分擔，均為共同正犯；就行使業務上登載不
    實文書部分，被告乙○○、甲○○係無身分之人，而與有該
    身分之同案被告即鏵崴企業有限公司之實際負責人劉素齡共
    同實施犯罪，為身分犯，依修正前刑法第31條第1項之規定
    ，亦分別與同案劉素齡為共同正犯。又被告甲○○等先後多
    次詐欺取財犯行，時間緊接，方法相同，均觸犯構成要件相
    同之罪名，顯皆係基於概括犯意反覆為之，俱為連續犯，依
    修正前刑法第56條之規定，以一罪論，並加重其刑。而被告
    乙○○、甲○○所犯詐欺取財罪與行使業務上登載不實文書
    罪，上開2罪間，有方法目的之牽連關係，依修正前刑法第
    55條之規定，應從較重詐欺取財罪處斷。爰審酌被告乙○○
    、甲○○不思以正道取財，竟在明知渠等並無資力向金融機
    構申請房屋貸款及信用卡之情況下，貪圖蠅利，與同案被告
    劉素齡共同向金融機構詐取財物，嚴重危害經濟秩序，及渠
    等犯罪之動機、目的、手段、品行、智識程度、生活狀況、
    所詐得財物之價值、及就本案犯行參與之程度、擔任之角色
    衡請尚非真正主導本件犯罪之人等一切情狀，爰分別量處如
    主文所示之刑。又被告等之犯罪時間，俱在96年4月24日以
    前，復無其他不合中華民國96年罪犯減刑條例所定不得減刑
    之情形，應依同條例第2條第1項第3款之規定，各減其宣告
    刑2分之1，並諭知易科罰金折算標準。復查，被告2人行為
    後，關於易科罰金之折算標準，依被告行為時之刑法第41
    條第1項、罰金罰鍰提高標準條例第2條規定，係以銀元100
    元、200元或300元，即新臺幣300元、600元或900元折算1日
    ；依修正後刑法第41條第1項，則係以新臺幣1,000元、2,00
    0元或3,000元折算1日，經比較新舊法，新法對被告亦非有
    利，是自應適用被告行為時之刑法第41條第1項前段規定，
    定易科罰金之折算標準。
據上論斷，應依刑事訴訟法第299條第1項前段、第300條，刑法
第2條第1項前段、第216條、第215條、第339條第1項、修正前刑
法第28條、第31條第1項、第55條、第56條、第41條第1項前段，
刑法施行法第1條之1、修正前罰金罰鍰提高標準條例第2條，現
行法規所定貨幣單位折算新臺幣條例第2條，中華民國96年罪犯
減刑條例第2條第1項第3款、第7條、第9條，刑法施行法第1條之
1第1項、第2項前段，判決如主文。
本案經檢察官賴秋萍到庭執行職務。
中    華    民    國      98     年    5    月   25   日
                          刑事第五庭法  官  鄭昱仁
以上正本證明與原本無異。
如不服本判決應於收受送達後10日內向本院提出上訴書狀，並應
敘述具體理由；其未敘述上訴理由者，應於上訴期間屆滿後20日
內向本院補提理由書（均須按他造當事人之人數附繕）「切勿逕
送上級法院」。
                                    書記官  宋德華
中    華    民    國    98    年    5     月    25    日
附錄本案論罪科刑法條：
中華民國刑法第216條
（行使偽造變造或登載不實之文書罪）
行使第 210 條至第 215 條之文書者，依偽造、變造文書或登載
不實事項或使登載不實事項之規定處斷。
中華民國刑法第215條
（業務上文書登載不實罪）
從事業務之人，明知為不實之事項，而登載於其業務上作成之文
書，足以
生損害於公眾或他人者，處 3 年以下有期徒刑、拘役或 5 百元
以下罰金。
中華民國刑法第339條
（普通詐欺罪）
意圖為自己或第三人不法之所有，以詐術使人將本人或第三人之
物交付者，處5年以下有期徒刑、拘役或科或併科1千元以下罰金
。
以前項方法得財產上不法之利益或使第三人得之者，亦同。
前二項之未遂犯罰之。


司法院資訊處製作；財團法人民間司法改革基金會備份。
